ACORDAO-COMPLETO-2377439

ACÓRDÃO 2318/2019 ATA 38/2019 - PLENÁRIO

VISTOS, relatados e discutidos estes autos em que se apreciam relatório de auditoria, realizada no âmbito do Fiscobras 2019, nas obras do Lote 3 do Canal Adutor Vertente Litorânea, no estado da Paraíba,
ACORDAM os Ministros do Tribunal de Contas da União, reunidos em sessão do Plenário, ante as razões expostas pelo Relator, em:
9.1. determinar ao Serviço de Informação de Fiscalização de Obras Públicas (Siob) que reclassifique de IGP para F/I o achado de projeto básico deficiente associado ao Contrato 6/2011 (Lote 3) do Canal Adutor Vertente Litorânea, no estado da Paraíba, apurado no processo TC Processo 010.240/2017-9;
9.2. comunicar à Comissão Mista de Planos, Orçamentos Públicos e Fiscalização do Congresso Nacional que os indícios de irregularidades graves do tipo IGP apontados no Contrato 6/2011, relativo à execução do Lote 3 do Canal Adutor Vertente Litorânea, no estado da Paraíba, não mais se enquadram no inciso IV do § 1º do art. 117 da Lei 13.473/2017 (LDO/2018) , tendo sua classificação sido alterada para F/I (art. 2°, inciso VII, da Resolução-TCU 280/2016) , em função do encerramento da avença;
9.3. dar ciência deste acórdão ao Ministério do Desenvolvimento Regional (MDR) e à Secretaria de Estado da Infraestrutura, dos Recursos Hídricos e do Meio Ambiente da Paraíba (Seirhma/PB) ; e
9.4. apensar estes autos ao processo TC Processo 010.240/2017-9.

Auditoria nas obras do Canal Adutor Vertente Litorânea, no estado da Paraíba.

Secretaria de Estado da Infraestrutura, dos Recursos Hídricos e do Meio Ambiente (Seirhma/PB); Ministério da Integração Nacional (extinto); Ministério do Desenvolvimento Regional.

3. Interessados/Responsáveis:
3.1. Responsáveis: Deusdete Queiroga Filho (XXX.068.204-XX); Marcelo Pereira Borges (XXX.543.594-XX).

13.1. Ministros presentes: José Mucio Monteiro (Presidente), Walton Alencar Rodrigues, Benjamin Zymler, Aroldo Cedraz, Raimundo Carreiro, Bruno Dantas (Relator) e Vital do Rêgo.
13.2. Ministros-Substitutos convocados: Augusto Sherman Cavalcanti e Marcos Bemquerer Costa.

BRUNO DANTAS

Por registrar as principais ocorrências havidas no andamento dos autos até o momento, resumindo os fundamentos das peças acostadas, adoto como relatório, com os ajustes necessários, o relatório de fiscalização (peça 15) , que contou com a anuência do corpo diretivo da unidade (peças 16-17) :
“I. Apresentação
1. Esta auditoria é decorrente do Plano de Fiscalização de Obras de 2019 (Fiscobras/2019) , conforme Acórdão 2845/2018-TCU-Plenário (TC Processo 029.671/2018-3) , e teve por objetivo a verificação das providências adotadas pelos responsáveis relativas à paralisação da obra pelo TCU (IGP) do Canal Adutor Vertente Litorânea no estado da Paraíba. A principal razão que motivou esta auditoria foi a constatação, na fiscalização realizada (TC Processo 010.240/2017-9) , de indício de irregularidade grave com recomendação de paralisação (IGP) .
2. Nesse sentido, a presente fiscalização foi selecionada em observância ao dispositivo da Lei de Diretrizes Orçamentárias (LDO) de 2018 (art. 120, inciso IV, da Lei 13.473/2017) que determina que a seleção de obras do Fiscobras deve considerar ‘as obras contidas no Anexo VI - Subtítulos relativos a Obras e Serviços com Indícios de Irregularidades Graves da Lei Orçamentária em vigor que não foram objeto de deliberação posterior do Tribunal de Contas da União pela regularidade’, ou seja, obras com IGP e IGR ainda vigentes.
3. Embora o Congresso Nacional, acompanhando o posicionamento da Comissão Mista de Planos, Orçamentos Públicos e Fiscalização (CMO) , tenha aprovado a Lei Orçamentária Anual, Lei 13.587/2018 (LOA/2018) , sem incluir no seu Anexo VI o Contrato 6/2011, referente ao Lote 3 do Canal Vertente Litorânea, entende-se que o supracitado dispositivo da LDO deve ser observado, tendo em vista a inexistência de posicionamento desta Corte de Contas que reclassifique a irregularidade.
4. Vale registrar que, devido à relevância socioeconômica e ao vulto dos recursos destinados à sua implantação, além de uma fiscalização realizada em 2018 (TC Processo 023.651/2018-0) , esse empreendimento já foi fiscalizado pelo TCU nos anos de 2011, 2012, 2013, 2014 e 2017 (TCs Processo 000.910/2011-2, Processo 010.021/2012-4, Processo 008.878/2013-7, Processo 003.051/2014-5 e Processo 010.240/2017-9, respectivamente) .
5. O empreendimento integra a segunda etapa do Programa de Aceleração do Crescimento (PAC 2) e será executado, em grande parte, com recursos federais, mediante termos de compromisso celebrados entre o extinto Ministério da Integração Nacional, substituído pelo atual Ministério do Desenvolvimento Regional, e o Governo do Estado da Paraíba, sob responsabilidade da extinta-Secretaria de Estado da Infraestrutura, dos Recursos Hídricos, do Meio Ambiente e da Ciência e Tecnologia (Seirhmact/PB) , agora Secretaria de Estado da Infraestrutura, dos Recursos Hídricos e do Meio Ambiente (Seirhma/PB) .
I.1. Importância socioeconômica
6. O Canal Adutor Vertente Litorânea foi planejado como uma das formas de aproveitamento das águas oriundas do rio São Francisco, levadas ao estado da Paraíba pelo Eixo Leste do Programa de Integração do rio São Francisco com as bacias hidrográficas do Nordeste Setentrional (Pisf) . Com uma capacidade máxima de vazão de 10 m³/s em seu primeiro trecho, o canal visa ao abastecimento humano e industrial e à expansão da agricultura irrigada na região da planície costeira interior do estado da Paraíba.
7. A área de influência do canal abrange 35 municípios, com uma população de cerca de quatrocentos mil habitantes, segundo dados do IBGE de 2006. Desses, cerca de 169 mil são pessoas que atualmente não dispõem de nenhum tipo de serviço público de abastecimento de água. Os outros 231 mil habitantes são pessoas que, apesar de contarem com serviço público de abastecimento, não têm garantia de qualidade e regularidade no fornecimento. Dessa forma, um dos principais benefícios esperados com a implantação do projeto é a melhoria da saúde da população, como resultado da melhoria da qualidade e do aumento da quantidade de água disponibilizada para as famílias.
8. Outro objetivo do projeto é garantir o atendimento aos projetos de irrigação a serem implantados ao longo de seu traçado, uma vez que o canal atravessa uma região da Paraíba com vocação agrícola, de solo de boa qualidade e com aptidão para a agricultura irrigada, numa área estimada em 15.000 hectares.
II. Introdução
II.1. Deliberação que originou o trabalho
9. Em cumprimento ao Acórdão 2485/2018-TCU-Plenário, realizou-se auditoria no Ministério do Desenvolvimento Regional (MDR) e na Secretaria de Estado da Infraestrutura, dos Recursos Hídricos e do Meio Ambiente da Paraíba (Seirhma/PB) , no período compreendido entre 8/4 e 10/5/2019.
10. Dentre as razões que motivaram esta auditoria, destacam-se a constatação de irregularidade grave com recomendação de paralisação (IGP) na fiscalização realizada em 2017 (TC Processo 010.240/2017-9) , a importância socioeconômica do empreendimento e o elevado vulto do investimento, da ordem de R$ 1 bilhão para os três lotes de obras.
II.2. Visão geral do objeto
11. A obra do Canal Adutor Vertente Litorânea foi projetada para captar água no açude Acauã (barragem Argemiro de Figueiredo) , no município de Itatuba, no baixo rio Paraíba, no sul do estado, transportando-a por uma extensão total de 130,44 km, até o rio Camaratuba, no município de Curral de Cima, na porção norte da Planície Costeira Interior, cruzando as bacias hidrográficas dos rios Gurinhém, Miriri e Mamanguape/Araçagi, integrando-as.
12. O Canal Acauã-Araçagi, como também é chamado o empreendimento em questão, consiste em um sistema adutor de água bruta composto de canais, sifões invertidos e aquedutos, que conduz água por gravidade e visa à integração das bacias hidrográficas da Vertente Litorânea Paraibana, como uma das formas de aproveitamento das águas oriundas do rio São Francisco, conduzidas pelo Eixo Leste (Trecho V) do Projeto de Integração do Rio São Francisco (Pisf) , garantindo o suprimento regular desse bem aos municípios da planície costeira interior do estado da Paraíba.
13. Nesse caminhamento, o canal atravessa terras de treze municípios, todos na Paraíba, os quais são: Itatuba, Ingá, Mogeiro, Itabaiana, São José dos Ramos, Sobrado, Riachão do Poço, Sapé, Mari, Cuité de Mamanguape, Araçagi, Itapororoca e Curral de Cima.
14. A obra, conforme o projeto executivo, é constituída por quinze segmentos de canais com seção trapezoidal revestido com manta e concreto com adição de fibras de polipropileno, que totalizam a extensão de 105,76 km; seis trechos em sifões invertidos, construídos em tubulações de aço com diâmetros de 1900/1850/1700 mm, que cruzam vales de rios e córregos, com extensão total de 22,92 km; e sete aquedutos, com extensão total de 1,69 km. O sistema está projetado para operar totalmente por gravidade e transportar vazões que variam de 10 m³/s em seu trecho inicial a 2,5 m³/s no trecho final.
15. Na nova versão do projeto executivo foram suprimidos os túneis T1 e T2, previstos no projeto básico, que foram substituídos por trechos em canais.
16. Para efeito de construção, o projeto foi dividido em três lotes e subdividido em etapas úteis, como demonstrado na Tabela constante da evidência 2 (p. 19) (Relatório da Supervisora -março de 2019) .
II.3. Objetivo e questões de auditoria
17. A presente auditoria teve por objetivo fiscalizar as obras de construção do Canal Adutor Vertente Litorânea Paraibana, especificamente no tocante à verificação das providências adotadas pelos responsáveis relativas aos indícios de irregularidades graves classificados como IGP, apontados pelo Tribunal no âmbito do TC Processo 010.240/2017-9.
18. A partir do objetivo do trabalho e a fim de avaliar em que medida os recursos estão sendo aplicados de acordo com a legislação pertinente, formulou-se a seguinte questão de auditoria: A administração está tomando providências com vistas a regularizar a situação da obra?
II.4. Metodologia utilizada
19. Os trabalhos foram realizados em conformidade com as Normas de Auditoria do Tribunal de Contas da União (Portaria-TCU 280, de 8 de dezembro de 2010, alterada pela Portaria-TCU 168, de 30 de junho de 2011) e com observância aos Padrões de Auditoria de Conformidade estabelecidos pelo TCU (Portaria-Segecex 26, de19 de outubro de 2009) .
20. Para responder a questão de auditoria da matriz de planejamento, foram utilizadas as seguintes técnicas de auditoria: análise documental, confronto de informações e documentos, pesquisa em sistemas informatizados, comparação com a legislação e jurisprudência do TCU.
21. O levantamento das informações foi realizado por meio de ofícios de requisição à Secretaria Nacional de Segurança Hídrica do Ministério do Desenvolvimento Regional (SNSH/MDR) e à Secretaria de Infraestrutura, dos Recursos Hídricos e do Meio Ambiente da Paraíba (Seirhma/PB) . Não se realizou visita às obras em razão de o escopo da auditoria estar limitado ao contrato do Lote 3, ainda não iniciado.
II.5. Limitações inerentes à auditoria
22. Não houve imposição de limitações à execução do presente trabalho.
II.6. Volume de recursos fiscalizados
23. O volume de recursos fiscalizados alcançou o montante de R$ 200.571.955,55, que corresponde ao valor do Contrato 6/2011 (Lote 3) .
II.7. Benefícios estimados da fiscalização
24. Entre os benefícios estimados desta fiscalização pode-se mencionar a expectativa do controle.
III. Achados de auditoria anteriores classificados como IGP
25. Na presente fiscalização não foram constatados achados de auditoria. Conforme a evidência 1, a Secretaria de Estado da Infraestrutura, dos Recursos Hídricos e do Meio Ambiente da Paraíba (Seirhma/PB) informou que o Contrato 6/2011 foi levado a termo (finalizado) em 24/11/2018. Assim, em decorrência do objetivo da auditoria, não houve a constatação de achado, pois a verificação da IGP constatada anteriormente pelo TCU perdeu o objeto.
27. Ainda conforme a evidência 1, a Seirhma/PB está aguardando a viabilidade de obtenção de recursos junto ao Governo Federal para a realização de uma nova licitação para a execução das obras, já com os elementos técnicos e orçamento-base adequados ao Projeto Executivo disponível.
IV. Conclusão
28. Trata-se de auditoria realizada no Ministério do Desenvolvimento Regional e na Secretaria de Estado da Infraestrutura, dos Recursos Hídricos e do Meio Ambiente da Paraíba (Seirhma/PB) , no período compreendido entre 8/4/2019 e 10/5/2019, com o objetivo de fiscalizar a obra do Lote 3 do Canal Adutor Vertente Litorânea Paraibana.
29. A partir do objetivo do trabalho e a fim de avaliar em que medida os recursos estão sendo aplicados de acordo com a legislação pertinente, formulou-se a seguinte questão de auditoria: A administração está tomando providências com vistas a regularizar a situação da obra?
30. Com base nos procedimentos provenientes da questão de auditoria, não foram identificados achados. Conforme a evidência 1, a Secretaria de Estado da Infraestrutura, dos Recursos Hídricos e do Meio Ambiente da Paraíba (Seirhma/PB) informou que o Contrato 6/2011 foi levado a termo em 24/11/2018. Assim, em decorrência do objetivo da auditoria, não houve a constatação de achado, pois a verificação da IGP registrada anteriormente pelo TCU perdeu o objeto.
31. Como resposta à questão de auditoria, conforme a evidência 1, a Seirhma/PB está aguardando a viabilidade de obtenção de recursos junto ao Governo Federal para a realização de uma nova licitação para a execução das obras do lote 3, já com os elementos técnicos e orçamento-base adequados ao Projeto Executivo disponível.
32. Assim, coube à presente fiscalização atualizar as informações referentes à execução contratual, orçamentária e financeira da obra, verificando assim a perda do objeto que ensejou a classificação de IGP para o Contrato 6/2011 (evidência 3 e item 9.1 do Acórdão 44/2019-TCU-Plenário) . Portanto, como não há mais o Contrato 6/2011, não será proposta a reclassificação para IGC, pois não há mais efeitos gerados pela irregularidade, não fazendo sentido, após o término contratual, classificá-la de qualquer forma.
V. Proposta de encaminhamento
33. Ante todo o exposto, submetem-se os autos à consideração superior, propondo:
33.1. Considerar prejudicada a classificação da IGP contida no Contrato 6/2011 (determinada pelo Despacho do Ministro Relator e confirmada pelo item 9.1 do Acórdão 44/2019-TCU-Plenário) , nos termos do art. 276 do RITCU, em virtude da perda do objeto, tendo em vista que a avença foi levada a termo.
33.2. Encerrar os presentes autos por apensamento em definitivo ao processo TC Processo 010.240/2017-9, com base no art. 36 da Resolução-TCU 259/2014 c/c o art. 169, I, do Regimento Interno do TCU;
33.3. Encaminhar cópia da deliberação que vier a ser proferida ao Ministério do Desenvolvimento Regional e à Secretaria de Estado da Infraestrutura, dos Recursos Hídricos e do Meio Ambiente da Paraíba.”
	É o relatório.

não há.

Não atuou.

RELATÓRIO DE AUDITORIA. FISCOBRAS 2019. CANAL ADUTOR VERTENTE LITORÂNEA NO ESTADO DA PARAÍBA. VERIFICAÇÃO DAS MEDIDAS ADOTADAS PELA ADMINISTRAÇÃO DIANTE DE IRREGULARIDADE CLASSIFICADA COMO GRAVE COM RECOMENDAÇÃO DE PARALISAÇÃO (IGP). CONTRATO ENCERRADO EM VIRTUDE DO TÉRMINO DA VIGÊNCIA E DA SUA NÃO PRORROGAÇÃO. RECLASSIFICAÇÃO DE IGP PARA F/I. COMUNICAÇÃO AO CONGRESSO NACIONAL. APENSAMENTO.

RELATÓRIO DE AUDITORIA (RA)

Secretaria de Infraestrutura Hídrica, de Comunicações e de Mineração (SeinfraCOM).

Trata-se de auditoria realizada no Ministério do Desenvolvimento Regional (MDR) e na Secretaria de Estado da Infraestrutura, dos Recursos Hídricos e do Meio Ambiente da Paraíba (Seirhma/PB) , no âmbito do plano de fiscalização de obras de 2019 (Fiscobras 2019) , com o objetivo de fiscalizar as obras de construção do Lote 3 do Canal Adutor Vertente Litorânea, no estado da Paraíba.
A fiscalização foi motivada pela inclusão do Contrato 6/2011 no anexo VI da Lei 13.808/2019 (LOA/2019) , em virtude de o ajuste ter sido celebrado com base em projeto básico deficiente, irregularidade classificada como grave com recomendação de paralisação (IGP) em decisão monocrática proferida no processo TC Processo 010.240/2017-9, posteriormente confirmada pelo Acórdão 44/2019-TCU-Plenário.
Conforme registrado no relatório que antecede este voto, após a inclusão da mencionada obra no plano de fiscalização de 2019, a Secretaria de Estado da Infraestrutura, dos Recursos Hídricos e do Meio Ambiente da Paraíba (Seirhma/PB) noticiou que a vigência do Contrato 6/2011 encerrou-se em 24/11/2018 e que, não tendo sido prorrogado, operou-se o seu encerramento.
A secretaria estadual também informou que busca recursos junto ao Governo Federal para realização de nova licitação, com elementos técnicos e orçamento-base adequados ao projeto executivo já disponível.
Além das informações constantes destes autos no sentido de que o órgão estadual procura viabilizar a realização de nova contratação, anoto que, por meio da Nota Técnica 11/2019/CGSOB/DOH/SNSH/MDR (peça 160 do processo TC Processo 010.240/2017-9) , de 19/2/2019, o Ministério do Desenvolvimento Regional informou que suprimiu, do plano de trabalho do Termo de Compromisso 156/2011, o montante de R$ 155.124.699,50 do valor de referência para liberação de recursos, até que o governo estadual realize nova licitação e celebre o respectivo ajuste, em substituição ao Contrato 6/2011. O mencionado montante corresponderia ao valor estimado para execução do Lote 3.
Diante do encerramento da avença, a unidade instrutora propõe considerar prejudicada a classificação de IGP contida no Contrato 6/2011, em virtude da perda do objeto.
Em vez de considerar prejudicada a classificação da irregularidade atualmente existente, reputo apropriado, em face dos novos elementos, reclassificá-la, conforme preconiza o art. 29 da Resolução-TCU 280/2016, comunicando à Comissão Mista de Planos, Orçamentos Públicos e Fiscalização do Congresso Nacional.
A princípio, por sua natureza, a irregularidade deveria ser reclassificada como indício de irregularidade grave que não prejudique a continuidade (IGC) e promovida a audiência dos responsáveis que a deram causa, nos termos do art. 2°, inciso VI, da Resolução-TCU 280/2016.
Contudo, a matéria atinente às circunstâncias em que se deu a aprovação do projeto básico deste empreendimento já foi examinada e deliberada por meio do Acórdão 935/2016-TCU-Plenário, que acolheu parcialmente as razões de justificativa dos dirigentes da então Secretaria de Estado do Meio Ambiente, dos Recursos Hídricos e da Ciência e Tecnologia.
Diante desse contexto, julgo apropriado reclassificar a irregularidade para falhas/impropriedades (F/I) , assim como feito nos acórdãos 822/2019, 975/2019 e 1.184/2019, todos do Plenário.
Por fim, enfatizo que o MDR adotou medida com vistas a impossibilitar eventual repasse de recursos à execução do Lote 3 até a concretização de nova contratação, em atendimento ao subitem 9.3 do Acórdão 44/2019-TCU-Plenário, o que também mitiga o risco de destinação irregular de recursos federais ao Contrato 6/2011.
Ante todo o exposto, voto por que o Tribunal adote o Acórdão que ora submeto à deliberação deste Colegiado.
TCU, Sala das Sessões Ministro Luciano Brandão Alves de Souza, em 2 de outubro de 2019.
Ministro BRUNO DANTAS 
Relator